【裁判字號】    96,上訴,2812
【裁判日期】    970226
【裁判案由】    毒品危害防制條例
【裁判全文】
臺灣高等法院臺中分院刑事判決        96年度上訴字第2812號
上  訴  人  臺灣臺中地方法院檢察署檢察官
被      告  乙○○
選任辯護人  吳光中律師
被      告  丙○○
                    6號
選任辯護人  楊雯齡律師
上列上訴人因被告違反毒品危害防制條例案件，不服臺灣臺中地
方法院96年度訴字第460號，中華民國96年9月19日第一審判決（
起訴案號：臺灣臺中地方法院檢察署95年度偵字第6615號），提
起上訴，本院判決如下：
    主  文
原判決撤銷。
丙○○、乙○○共同轉讓第一級毒品，丙○○，累犯，處有期徒
刑貳年貳月，乙○○處有期徒刑貳年，扣案之海洛因壹包（淨重
零點壹壹公克，包裝重零點捌公克）沒收銷燬之；新臺幣壹仟
伍佰元沒收。
    事  實
一、丙○○（綽號樂腳）曾於民國九十二年間因詐欺案件，經本
    院判處有期徒刑四月確定，於九十三年一月六日易科罰金執
    行完畢；其與乙○○均明知海洛因屬第一級毒品，依法不得
    轉讓，嗣於九十五年三月十日十九時許，丁○○撥打丙○○
    所使用之0000000000門號行動電話與丙○○聯絡
    表明欲以新臺幣一千五百元代價向丙○○取得一包第一級毒
    品海洛因，丙○○應允之，並旋與乙○○基於共同轉讓第一
    級毒品海洛因之犯意聯絡，由乙○○至二人居住之台中市○○路一八四之五號北海飯店後門，交付轉讓第一級毒品海洛
    因一包（淨重○‧一一公克、空包裝重○‧三八公克）予丁○○，並取得一千五百元。而旋經警查獲，並扣得上開海洛
    因一包及轉讓海洛因所得一千五百元。及至北海飯店二二一
    號房間查獲丙○○，並扣得行動電話一支（含晶片卡000
    0000000號）、海洛因毒品殘渣袋二個、注射針筒一
    支、吸食器二支、塑膠吸管一支。
二、案經臺中市警察局第二分局報請臺灣臺中地方法院檢察署檢
    察官偵查起訴。
    理    由
甲、關於證據能力部分：
一、按被告以外之人於審判外之言詞或書面陳述，除法律有規定
    者外，固不得作為證據，惟被告以外之人於偵查中向檢察官
    所為之陳述，除顯有不可信之情況者外，得為證據；被告以
    外之人於審判中，因滯留國外或所在不明而無法傳喚或傳喚
    不到者，其於檢察事務官、司法警察官或司法警察調查中所
    為之陳述，經證明具有可信之特別情況，且為證明犯罪事實
    之存否所必要者，得為證據，刑事訴訟法第一百五十九條之
    一第二項、第一百五十九條之三第三款分別定有明文。
二、經查：(一)本案證人林詩彬、戊○○於偵查中之證詞業經具結
    程序，證人林詩彬、戊○○當知若證言有虛偽不實，須負偽
    證罪之刑責，依客觀情狀，證人林詩彬、戊○○既經具結證
    言，本案又未見二人偵訊陳述有何顯不可信之情況，自具有
    證據能力。(二)又查證人丁○○原屬香港人，並業已於九十六
    年九月十八日搭機出境，此有警訊筆錄記載及法務部入出境
    資訊連結作業資為佐證，是證人丁○○業已滯留國外，且所
    在不明無法傳喚。而證人丁○○於警詢所為之審判外陳述，
    雖屬傳聞證據，然丁○○警詢關於本案待證事實之陳述，係
    甫遭警查獲所供，事出突然，核無串證或誣陷之情事，又確
    當場查獲海洛因一包及現金一千五百元，查獲之地點又係被
    告二人居住之北海飯店樓下，應認具有可信之特別情況。又
    為證明犯罪事實之存否所必要，依前開規定所述，其於警詢
    之陳述亦應認有證據能力，則揆諸前開規定，前揭證據資料
    均應認定有證據能力，合先說明。
乙、實體判決之理由：
壹、有罪部分：
一、訊據被告乙○○、丙○○固坦承有於上開時地，收取由丁○○所交付之現金一千五百元情事，惟二人均矢口否認有何不
    法犯行，亦否認該一千五百元與毒品有關，被告乙○○辯稱
    ：丁○○是來還積欠被告丙○○的一千五百元，伊幫被告丙○○下樓拿錢，丁○○身上查獲的毒品，是丁○○自己帶來
    的，且警察有到飯店查，並沒有查到毒品，只有殘渣袋等而
    已，伊沒有販毒云云；被告丙○○則辯稱：北海飯店那次，
    是丁○○還伊錢，而由被告乙○○幫伊去拿錢，伊沒有交付
    丁○○毒品。丁○○身上的毒品是丁○○自己的，不是自伊
    取得云云。然查：
  (一)本案係於九十五年三月十日十九時許，由丁○○撥打丙○○
    所使用之門號0000000000號行動電話予被告丙○○聯絡後，由被告乙○○依約至台中市○○路一八四之五號
    北海飯店後門，交付海洛因一包（淨重○‧一一公克、空包
    裝重○‧三八公克）予丁○○，並由丁○○交付一千五百元
    予乙○○後，旋為警當場查獲，並扣得上開海洛因一包及一
    千五百元。及至北海飯店二二一號房間查獲丙○○，並扣得
    行動電話一支（含晶片卡0000000000號）等情，
    業經證人丁○○證述屬實，並有台中市警察局第二分局九十
    七年一月二十八日中分二警偵字第○九七○○○一四七二號
    函暨職務報告書附卷可稽，復有扣案之海洛因一包（淨重○
    ‧一一公克、空包裝重○‧三八公克）及一千五百元可資佐
    證。上開扣案之海洛因一包經鑑驗後，淨重○‧一一公克（
    空包裝重○‧三八公克），有法務部調查局九十五年四月二
    十八日調科壹字第一二○○一七八二七號鑑定通知書一份在
    卷可按（見九十五年度偵字第六六一五號卷第三五頁），而
    扣案之一千五百元係丁○○向被告等取得上開海洛因一包之
    對價，被告確係以一千五百元代價轉讓扣案之海洛因一包給
    丁○○等情，亦據證人丁○○於九十五年三月十日警詢中陳
    明：「大約在晚上六點的時候打電話給丙○○購買海洛因。
    我用公共電話連絡他。」、「我是電話聯絡壹名綽號樂腳電
    話0000000000購買毒品海洛因，該綽號樂腳約我
    在臺中市○區○○路一八四之五號（北海飯店後門）等，之
    後該女子乙○○下來走出來交給我毒品海洛因一包，我拿一
    千五百元新臺幣交給該乙○○後就被你們警方查獲。」等語
    明確（證人丁○○固陳述係向被告等『購買』海洛因，然本
    院認係有償轉讓，詳後述），顯見被告二人確係以一千五百
    元之對價，交付扣案之海洛因一包予丁○○，而向丁○○收
    取扣案之一千五百元無誤。
  (二)被告二人辯稱丁○○曾於九十五年間向被告丙○○借款五千
    元，扣案一千五百元係丁○○償還之部分借款云云，證人林
    詩彬於九十五年七月二十七日偵查時亦結證稱：「（問：出
    所後與二人有無聯絡？）三月份左右丁○○住在我的修配廠
    ，丙○○曾開車來修車過。丁○○有向丙○○借五千元，說
    要租房子，後來就再沒見過丁○○。」、「（問：這段期間
    有無見過丙○○？）只有今天接到他打電話要我出庭，幫他
    作證。確實有借錢一事。」等語（見九十五年度偵字第六六
    一五號卷第三三頁），然縱確有五千元之借款關係，亦非可
    逕認定扣案一千五百元即係償還之款項，而非轉讓毒品之代
    價，丁○○於警訊並無隻字片語提及償還借款一千五百元情
    事，被告丙○○既曾借款予丁○○，二人間應至少稍有情誼
    ，而無交惡情事，更足佐證丁○○實無誣陷被告之虞，其所
    述屬真正無訛，是本院認所謂丁○○償還借款一千五百元云
    云與事實不符，該一千五百元係丁○○取得扣案第一級毒品
    海洛因之代價。
    綜上，本案事證明確，被告二人犯行至堪認定。
二、核被告乙○○、丙○○所為，均係犯毒品危害防制條例第八
    條第一項之轉讓第一級毒品罪，公訴意旨認被告等係犯同條
    例第四條第一項之販賣第一級毒品罪尚有未洽，應予變更（
    理由詳後），被告持有第一級毒品之低度行為，為其轉讓第
    一級毒品之高度行為所吸收，不另論罪。被告乙○○與丙○○共同基於轉讓第一級毒品海洛因之犯意聯絡，由被告丙○○與證人丁○○談妥後，再由被告乙○○交付毒品予丁○○
    ，是被告乙○○、丙○○就上開犯行有犯意聯絡及行為分擔
    ，為共同正犯。被告丙○○前曾於九十二年間因詐欺案件，
    經本院判處有期徒刑四月確定，於九十三年一月六日易科罰
    金執行完畢，有臺灣臺中地方法院檢察署刑案資料查註紀錄
    表及臺灣高等法院被告全國前案紀錄表附卷可稽，其於有期
    徒刑執行完畢後五年以內再犯本件有期徒刑以上之罪，為累
    犯，應依刑法第四十七條第一項規定加重其刑。原審就被告
    等遽為無罪之判決，尚有未洽，應予撤銷。爰審酌被告等犯
    罪之動機、目的、手段、轉讓第一級毒品數量，並參酌渠等
    犯後態度等一切情狀，分別量處如主文第二項所示之刑，以
    示懲儆。扣案之海洛因一包（淨重○‧一一公克、空包裝重
    ○‧三八公克）係查獲之毒品，應依毒品危害防制條例第十
    八條第一項前段之規定諭知沒收銷燬之（此包毒品海洛因之
    包裝袋因與其內之海洛因已無法完全析離，亦屬毒品，法務
    部調查局調科壹字第０９３００１１３０６０號函亦同此見
    解，詳法官辦理刑事案件參考手冊(一)－毒品危害防制條例部
    分－334頁 ）；另扣案之一千五百元，係被告等所有因轉讓
    毒品海洛因之所得，應依刑法第三十八條第一項第三款規定
    宣告沒收；又扣案之行動電話一支（門號00000000
    00）並非違禁物，被告丙○○僅曾一次以之與丁○○聯絡
    犯案，該電話並非專供犯罪所用，而無其他合法用途，爰不
    宣告沒收，又毒品危害防制條例第十八條第一項所謂「查獲
    」之毒品，係指經有罪判決書事實欄認定與被告犯罪事實有
    關之毒品而言。如查獲之毒品，與被告本案所犯並經法院諭
    知有罪者全然無關，即不得於該有罪判決之主刑下宣告沒收
    （參考最高法院九十四年度臺上字第一二二七、五九八四號
    刑事判決參照），查本案為警同時查扣之海洛因毒品殘渣袋
    二個、注射針筒一支、吸食器二支、塑膠吸管一支，業據被
    告乙○○供稱：上開物品係供其自己施用毒品所用之物等語
    ，故上開扣案物品核與本件被告等轉讓第一級毒品犯行無涉
    ，尚難認與本案轉讓之犯罪事實有關，即無併予沒收之餘地
    。
三、公訴意旨認被告二人係犯販賣第一級毒品罪云云，然刑罰所
    謂販賣行為，須以營利之意思，而有販入或賣出之行為，方
    足構成，倘始終無營利之意思，縱以購入原價或低於原價有
    償讓與他人，僅屬轉讓範疇，難謂為販賣行為，有最高法院
    八十四年度台上字六一六九號、八十三年度台覆字第一八二
    號、八十三年度台上字第八五五號、八十二年度台上字第二
    四０五判決可參，本案被告等原取得扣案第一級毒品之代價
    並無明確事證可考，其以一千五百元代價交付扣案第一級毒
    品予丁○○，有無因而賺取差價，亦同無明確事證以憑，且
    被告等僅於案發日交付第一級毒品一包予丁○○，並未如通
    常販毒案件係向不特定人或特定多數人販賣，致可認定具有
    牟利意圖，本案被告乙○○經警查獲後，帶同警方人員上樓
    至被告丙○○所在之「北海飯店」二二一號房執行扣押，亦
    僅扣得海洛因殘渣袋二個等物，並未扣得其他海洛因毒品或
    分裝販賣毒品工具如電子秤、夾鏈袋等物，其與丁○○之聯
    繫過程內容亦無相關通聯譯文可考，既無其餘事證以憑，自
    不能以擬制推定方式認定被告等有於本案轉讓過程賺取差價
    獲利，是應認被告等具營利意圖一節，尚屬不能證明，爰改
    依轉讓第一級毒品罪論處。
四、按刑法第二條第一項之規定，係規範行為後「法律變更」所
    生新舊法比較適用之準據法，故被告行為後刑法條文之修正
    ，對於被告並無有利或不利之情形者（例如新舊法處罰輕重
    相同，犯罪構成要件亦無寬嚴之別等），即無適用修正後刑
    法第二條第一項之規定比較新舊法適用之問題，應依一般法
    律適用之原則，適用現行、有效之裁判時法論處（參考最高
    法院九十五年度台上字第五五八九、五六六九號、九十六年
    度台上字第四一八五號判決意旨），查九十四年二月二日修
    正公布，而於九十五年七月一日生效實施之新刑法第二十八
    條雖將舊法之「實施」修正為「實行」。其中「實施」一語
    ，涵蓋陰謀、預備、著手及實行之概念在內，其範圍較廣；
    而「實行」則著重於直接從事構成犯罪事實之行為，其範圍
    較狹；二者之意義及範圍固有不同，但對於本件被告共犯上
    開犯行之情形而言，刑法第二十八條之修正內容，對於被告
    並無「有利或不利」之影響。又新刑法第四十七條雖將舊刑
    法修正限制為受徒刑之執行完畢，或一部之執行而赦免後，
    五年以內「故意」再犯有期徒刑以上之罪者，始成立累犯。
    但上述新舊法之規定，對於本件被告丙○○「故意」犯上開
    之罪，亦無所謂「有利或不利」之情形。依上說明，應無適
    用修正後刑法第二條第一項之規定比較新舊法適用之問題，
    應逕依現行法，又罰金刑之下限，依修正前刑法第三十三條
    第五款之規定，「主刑之種類如左：五、罰金，一元以上。
    」，換算成新臺幣為新臺幣三元，修正後刑法第三十三條第
    五款規定為：「主刑之種類如下：五、罰金：新臺幣一千元
    以上，以百元計算之」，是依修正後刑法第三十三條第五款
    規定，就罰金刑之下限有所提高，經比較新舊法結果，應依
    刑法第二條第一項之規定，適用有利於被告之法律，即適用
    被告行為時之修正前刑法第三十三條第五款，附此說明。
貳、不另為無罪之諭知：
一、公訴意旨另以：被告乙○○與丙○○基於販賣第一級毒品海
    洛因之犯意聯絡，由丙○○以0000000000號行動
    電話與戊○○聯絡販賣第一級毒品海洛因，戊○○以上述行
    動電話與被告丙○○聯絡後，即由被告丙○○、乙○○共同
    交付毒品予戊○○之分工模式，而於民國九十四年十二月某
    日起至九十五年二月止，在臺中市○○路、大雅路東興市場
    、署立臺中醫院前等處，以一包第一級毒品海洛因新台幣五
    百元至一千元之價格，販賣予戊○○。其中一次係戊○○以
    其所有之0000000000號行動電話晶片卡交付乙○○、丙○○，並購得五百元之第一級毒品海洛因。因認被告
    乙○○、丙○○共同涉犯毒品危害防制條例第四條第一項之
    販賣第一級毒品罪嫌。
二、按犯罪事實應依證據認定之，無證據不得認定犯罪事實，又
    不能證明被告犯罪或其行為不罰者，應諭知無罪之判決，刑
    事訴訟法第一百五十四條第二項、第三百零一條第一項分別
    定有明文。再事實之認定，應憑證據，如未能發現相當之證
    據，或證據不足以證明，自不能以推測或擬制之方法，以為
    裁判基礎（參考最高法院四十年臺上字第八六號判例意旨）
    。另按認定犯罪事實，所憑之證據，雖不以直接證據為限，
    間接證據亦包括在內，然無論直接或間接證據，其為訴訟上
    之證明，須於通常一般之人均不致於有所懷疑，而得確信其
    為真實之程度者，始得據之為有罪之認定，倘其證明尚未達
    到此一程度，而有合理性懷疑之存在時，即無從為有罪之認
    定（參考最高法院六十九年臺上字第一五三一號、七十六年
    臺上字第四九八六號判例意旨）。次按檢察官就被告犯罪事
    實，應負舉證責任，並指出證明之方法。因此，檢察官對於
    起訴之犯罪事實，應負提出證據及說服之實質舉證責任。倘
    其所提出之證據，不足為被告有罪之積極證明，或其闡明之
    證明方法，無從說服法官以形成被告有罪之心證，基於無罪
    推定之原則，自應為被告無罪判決之諭知，最高法院亦著有
    九十二年臺上字第一二八號判例可憑。
三、本件公訴意旨認被告乙○○、丙○○涉有上開販賣第一級毒
    品海洛因予戊○○罪嫌，無非係以證人戊○○於警詢、偵查
    中之證言為其所憑論據。訊據被告乙○○、丙○○均堅詞否
    認有何販賣第一級毒品海洛因之犯行，被告乙○○並以戊○○肇因金錢糾紛始為不實陳述等語為辯；被告丙○○則以伊
    有欠證人戊○○買手機的錢一千元，丙○○要伊還他，然伊
    沒有還，伊未販賣毒品予戊○○等語為辯。惟查：
  (一)戊○○於九十六年一月十七日偵訊時，固指稱：「我有打行
    動電話給丙○○，他會跟我約定地點，買的量都是五百元到
    一千元的第一級毒品海洛因，大部分是丙○○和乙○○一起
    送貨。」、「（何時跟他們買貨？）九十四年十二月開始到
    九十五年二月份，大概跟他們買十次，地點在東山路、大雅
    路的東興市場、署立台中醫院。」，然證人戊○○於本院詰
    問時則表示「當時我有賣手機加門號給被告丙○○，他沒有
    錢給我，手機也不還我，所以我才這樣講」、「我在第二分
    局的時候，警察告訴我說，被告丙○○他被抓到，並拿他的
    照片給我看。」、「（手機賣多少錢？）兩千元。他只付我
    一千元，還欠我壹千元」、「（你現在實話實說，有無向被
    告乙○○、被告丙○○買過海洛因？）沒有。」、「（吸食
    的毒品向何人購買？）在網咖認識的。」、「（為何在警察
    局要說是向被告丙○○購買？）因為他欠我錢沒有還，我才
    這樣講。」（見本院九十七年一月七日審判筆錄），是證人
    戊○○於偵訊所述與伊於本院所述並不符，況戊○○縱曾與
    被告二人有交易，此部分亦無任何毒品扣案，亦無從逕以上
    述偵訊證述即認定其等交易物品確屬海洛因。
  (二)另證人戊○○係於九十五年二月二十二日因施用毒品案件，
    經法院裁定入臺灣臺中看守所附設勒戒處所觀察、勒戒，並
    於同年三月二十四日始因無繼續施用毒品傾向而釋放，另被
    告丙○○亦於九十五年一月十八日因施用毒品案件，經法院
    裁定入臺灣臺中看守所附設勒戒處所觀察、勒戒，並於同年
    三月二日始因無繼續施用毒品傾向而釋放等情，有臺灣高等
    法院在監在押全國紀錄表、臺灣高等法院被告前案紀錄表在
    卷足憑。被告丙○○既早已於九十五年一月十八日即已入勒
    戒處所觀察、勒戒，並於同年三月二日始出所，則被告丙○○何以能與被告乙○○共同於證人戊○○所述向被告乙○○
    、丙○○購買毒品海洛因之部分時間內即自九十五年一月十
    八日起至同年二月二十二日止，在臺中市○○路、大雅路東
    興市場及行政院衛生署臺中醫院共同販賣毒品海洛因予證人
    戊○○？而證人戊○○又何以能於該時間內，與被告丙○○
    聯繫買賣毒品事宜？顯見證人戊○○上揭於偵查中所述，非
    無瑕疵可指，並非必可憑採。另觀之卷附00000000
    00號、0000000000號行動電話之通聯紀錄，上
    揭被告丙○○所使用之0000000000號行動電話及
    原由證人戊○○所使用0000000000號行動電話，
    於其二人先後入勒戒處所期間，均仍各有撥出或受話之紀錄
    ，惟僅以該二行動電話上揭之通聯紀錄，尚難認定係屬被告
    乙○○、丙○○因販賣毒品海洛因而與購買毒品者之聯繫紀
    錄，且檢察官就此部分並未提出相關之通信監察譯文以實其
    說，即難僅憑臆測而為不利被告乙○○、丙○○之認定，況
    被告本無自證無罪之義務，檢察官既然無法提出積極證據證
    明卷附之通聯紀錄即為被告乙○○、丙○○與購買毒品海洛
    因者之交易對話，是縱被告丙○○於入所後曾將行動電話轉
    交被告乙○○使用，且上揭二行動電話確均有通聯紀錄，然
    亦難以此遽為不利被告乙○○、丙○○之認定。
  (三)綜上所述，本院審酌公訴意旨所提出論罪依據，均不足為被
    告乙○○、丙○○曾販賣第一級毒品予證人戊○○之積極證
    明，亦無從說服本院以形成被告乙○○、丙○○此部分有罪
    之心證；此外，本件亦查無其他積極證據足資佐證被告乙○○、丙○○確有公訴意旨所指販賣第一級毒品予證人戊○○
    之犯行，揆諸前開規定，關於公訴意旨所指被告二人販賣第
    一級毒品予證人戊○○之犯行，犯罪事證尚有不足，本應諭
    知無罪之判決，惟因公訴人認本案起訴部分全部具有連續犯
    之裁判上一罪關係，本審判不可分原則，爰均不另為無罪諭
    知。
據上論結，應依刑事訴訟法第三百六十九條第一項前段、第三百
六十四條、第二百九十九條第一項前段、第三百條，毒品危害防
制條例第八條第一項、第十八條第一項前段，刑法第二條第一項
、第十一條、第二十八條、第四十七條第一項、第三十八條第一
項第三款，判決如主文。
本案經檢察官甲○○到庭執行職務。
中    華    民    國    97    年    2     月    26    日
            刑事第一庭  審判長法  官  陳  紀  綱
                              法  官  張  智  雄
                              法  官  姚  勳  昌
上列正本證明與原本無異。
如不服本判決應於收受送達後十日內向本院提出上訴書狀，其未
敘述上訴之理由者並得於提起上訴後十日內向本院補提理由書（
均須按他造當事人之人數附繕本）。
                              書記官  吳  宗  玲
中    華    民    國    97    年    2     月    26    日
毒品危害防制條例第8條：
轉讓第一級毒品者，處 1 年以上 7 年以下有期徒刑，得併科新
臺幣 1 百萬元以下罰金。


司法院資訊處製作；財團法人民間司法改革基金會備份。
